【裁判字號】    98,重家訴,4
【裁判日期】    990617
【裁判案由】    分割遺產
【裁判全文】
臺灣臺南地方法院民事判決             98年度重家訴字第4號
原      告  甲○○
訴訟代理人  許雅芬律師
被      告  乙○○
訴訟代理人  林瑞成律師
上列當事人間請求分割遺產事件，本院於民國99年6月3日言詞辯
論終結，判決如下：
    主      文
被繼承人李清溪所遺如附表編號1至11所示遺產，其中如附表編
號1至9所示不動產均分歸原告取得，其中如附表編號10所示不動
產及附表編號11所示存款均分歸被告取得；原告應補償被告壹佰
陸拾柒萬壹仟捌佰捌拾貳元。
訴訟費用由被告負擔四分之一，餘由原告負擔。
    事實及理由
甲、程序部分：
    按訴狀送達後，原告不得將原訴變更或追加他訴。但經被告
    同意者及擴張或減縮應受判決事項之聲明者，不在此限，民
    事訴訟法第255條第1款、第3款定有明文。本件原告原起訴
    請求就被繼承人李清溪所遺留如附表編號1至11所示之遺產
    准予分割，嗣於本院審理中擴張應受判決事項之聲明為請求
    就被繼承人李清溪所遺留之遺產如附表編號1至13所示之遺
    產准予分割，被告對原告上開所為擴張聲明範圍表示同意，
    揆諸上開說明，應予准許，合先敘明。
乙、實體部分
一、原告起訴主張：
（一）被繼承人李清溪於民國95年12月27日死亡，其配偶李林金
      櫻則先於90年10月2日死亡，另被繼承人李清溪之長女李
      金玉、次女李金葉及長男李燦煌亦分別先於37年7月23日
      、44年8月20日及67年2月10日死亡，且上開3名被繼承人
      李清溪之子女均未育有子女，故被繼承人李清溪之繼承人
      為原告（即被繼承人李清溪之次男）及被告（即被繼承人
      李清溪之三女）。
（二）被繼承人李清溪生前曾立有代筆遺囑，身後則遺有如附表
      所示之遺產。被繼承人李清溪死亡後，遺囑執行人姜承穎
      即依被繼承人李清溪之遺囑內容將附表編號1至編號9以及
      編號12、編號13所示之不動產辦理遺囑繼承登記完畢。然
      因被告以其繼承權被侵害為由，訴請法院塗銷上開附表編
      號1至編號9所示之不動產繼承登記，而經鈞院以96年度家
      訴字第42號判決被告勝訴確定，目前上開附表編號1至編
      號9所示不動產另已辦畢為公同共有之繼承登記，然附表
      編號12、13所示之不動產，原即為經被繼承人以遺囑分配
      予被告，故維持登記在被告名下。
（三）按直系血親卑親屬之特留分為其應繼分2分之1；遺囑人於
      不違反關於特留分規定之範圍內，得以遺囑自由處分遺產
      ，民法第1138條第l款、第1223條第l款、第1187條定有明
      文。查鈞院上開96年度家訴字第42號確定判決，既認被繼
      承人李清溪生前委任訴外人姜承穎書立之代筆遺囑有效，
      僅係侵害被告之特留分部分，是就被繼承人李清溪所遺留
      如附表所示之遺產，兩造原應繼分均為2分之1，依法被告
      之特留分為4分之1。本件被繼承人李清溪之遺產既未經兩
      造訂定契約約定不得分割，亦無法律規定不得分割之情形
      ，原告自得請求分割。
（四）又原告已支付被繼承人李清溪之喪葬費共計新臺幣（下同
      ）426,825元，其已代被告支付2分之1即210,912.5元，另
      原告亦代被告支付被繼承人生前醫療費用2分之1即117,14
      6.5元等金額，則原告主張遺產總額中，應扣除上開相關
      費用。
（五）本件被繼承人李清溪之遺囑，已就遺產定有分配之方法，
      是原告主張依被繼承人李清溪遺囑之意旨，就附表編號1
      至8所示之土地及附表編號9及編號10所示之建物，均分歸
      由原告取得；另附表編號11所示存款及附表編號12及編號
      13所示之土地，則分歸被告取得，至被告不能依其特留分
      比例分配部分，則依民法第824條第3項，由原告以金錢補
      償被告特留分不足額部分。
（六）對被告答辯所為之陳述：
      被告主張如附表編號1、2、12所示土地，公告現值總計2,
      393,006元，其可分得之金額為598,251元，如附表編號13
      所示土地公告現值為1,174,800元，其可分得之金額為293
      ,700元，另依地政複丈成果圖，就如附表編號3至編號8所
      示6筆土地，依其主張分割方案所欲分得之部分，其公告
      現值合計為2,913,703元。惟本件遺產之土地、房屋及存
      款，均屬民法第824條之原物，且所謂應繼分或特留分，
      係各繼承人對於遺產之一切權利義務所得繼承之比例，並
      非對於個別遺產之權利比例，因此分割遺產並非按照應繼
      分或特留分之比例逐筆分配土地、房屋，而應整體考量定
      適當之分割方法。而依被告主張之分割方案，業已違反被
      繼承人李清溪遺囑所定之遺產分配方法，另分割後，部分
      土地仍由兩造保持共有，亦非屬適當之分割方法。
二、被告則辯以：
（一）兩造之被繼承人李清溪之遺產除農會存款430,763元為現
      金外，其餘均為不動產，其中有建地、建物及農地之別，
      其價值亦有差別，各為不同，原告之訴主張分割遺產，未
      提分割方案，僅以總值不足欲以現金補足，實與其主張分
      割遺產不符。
（二）兩造間因無不得分割情形，且被告亦同意不主張逐筆分割
      ，原告主張如附表編號1、2、12等3筆土地公告現值為2,3
      93,006元（1,238,885 + 459,273+694,848=2,393,006）
      ，2,393,006元除以4為598,251元，即為被告就此3筆土地
      應得之額。登記為被告名義之附表編號12土地公告現值為
      694,848元，694,848元減去598,251元，有96,597元之差
      額；而登記為被告名義之附表編號13所示土地現值為1,17
      4,800元，除以4為293,700元，即為被告就此筆土地應得
      之額；另附表編號3至8等6筆土地公告現值合計算11,616,
      001元，被繼承人李清溪另遺留如表編號9至11所示房屋及
      現金合計748,563元。因被告現無自有住宅，故需興建房
      屋，而附表編號6至8等3筆土地公告現值均為每平方公尺
      25,200元，被告主張以興建房屋面寬4.5公尺計算被告應
      分得之部分；另如將被告分在裡地，因原告現有房屋已在
      北邊盡地建築，被告將無法出入，且鄰地臺南縣歸仁鄉○
      ○○段369之1地號復為訴外人蔡綜賢所有，不可能同意被
      告通行，況且建屋的面寬4.5公尺，亦屬一般情形，再者
      ，4.5公尺並未超過全部面寬的4分之1，故被告請求就如
      附表編號3至8所示土地，依被告主張之方式分割，亦屬合
      情。
三、得心證之理由：
（一）原告主張兩造之被繼承人李清溪於95年12月27日死亡，因
      被繼承人李清溪之配偶李林金櫻、長女李金玉、次女李金
      葉以及長男李燦煌均先於被繼承人李清溪死亡，且上開3
      名被繼承人李清溪之子女均未育有子女，故被繼承人李清
      溪之繼承人為兩造，而被繼承人李清溪死亡遺有如附表所
      示之遺產，兩造對被繼承人李清溪所遺之遺產原應繼分均
      為2分之1，惟因被繼承人李清溪生前委任訴外人姜承穎書
      立有代筆遺囑，而被告就如附表所示遺產依法保有4分之1
      之特留分，故遺囑執行人姜承穎前依被繼承人李清溪之遺
      囑內容，將附表編號1至9及編號12至13所示之不動產辦理
      繼承登記，被告即以其繼承權被侵害為由，訴請法院塗銷
      上開附表編號1至9之不動產繼承登記，而經本院以96年度
      家訴字第42號判決被告勝訴確定之事實，業據原告提出除
      戶謄本影本3份、戶籍謄本影本2份、被繼承人李清溪繼承
      系統表1份、財政部臺灣省南區國稅局遺產稅繳納證明書
      影本1份、土地登記謄本10份、建物登記謄本2份、代筆遺
      囑影本1份及本院96年度家訴字第42號判決影本1份，並據
      本院依職權調取本院96年度家訴字第42號民事卷宗核閱無
      訛，且為被告所不爭執，堪認原告上開主張之情為真實。
（二）按同一順序之繼承人有數人時，按人數平均繼承；繼承人
      有數人時，在分割遺產前，各繼承人對於遺產全部為公同
      共有；繼承人得隨時請求分割遺產，民法第1141條本文、
      第1151條及第1164條本文分別定有明文。是遺產之公同共
      有係以遺產之分割為其終局目的，而以公同共有關係為暫
      時之存在，本件原告以遺產分割為由終止兩造間之公同共
      有關係，請求分割被繼承人李清溪之遺產，自屬有據。
（三）關於本件應分割之遺產範圍，茲析述如下：
    1.附表編號12至13所示不動產非在本件遺產分割之範圍：
      按遺囑人於不違反關於特留分規定之範圍內，得以遺囑自
      由處分遺產，此為民法第1187條所明定。而本件被繼承人
      李清溪就其所遺留之遺產已預立代筆遺囑，就如附表編號
      1至9所示不動產均分由原告取得，就如附表編號12至13所
      示不動產則分歸被告取得，雖被繼承人李清溪生前就前開
      附表編號1至9所示不動產分由原告取得之部分，因侵害被
      告之特留分，而經扣減權利人即被告對扣減義務人即原告
      提起訴訟行使扣減權，並經法院判決就關於被繼承人李清
      溪所立代筆遺囑侵害被告特留分部分失其效力，然被繼承
      人李清溪生前所立另就如附表編號12至13所示不動產分歸
      被告取得之遺囑部分，既未有侵害繼承人特留分之情形，
      是遺囑人即被繼承人李清溪關於該不違反特留分規定所為
      之遺囑處分行為，自屬有效。故本件被繼承人李清溪之遺
      囑執行人姜承穎前依被繼承人李清溪之遺囑內容，將附表
      編號12至13所示之不動產，辦理繼承登記予被告之部分既
      已生效，本院自毋庸再就附表編號12至13所示業已分歸被
      告之被繼承人李清溪所留遺產部分再為分割。
    2.被繼承人生前之醫療費用及死後喪葬費用等，均非兩造共
      同繼承之遺產範圍，亦非繼承費用，不得主張自遺產中扣
      還：
    (1)原告雖另主張其支出被繼承人李清溪之生前之醫療費用及
      死後之喪葬費用，應按應繼分比例由兩造分擔，而由遺產
      中扣還云云。惟按繼承人有數人時，在分割遺產前，各繼
      承人對於遺產全部為公同共有；而繼承人對於被繼承人之
      債務，負連帶責任，民法第1151條、第1153條第1項分別
      定有明文，因此，繼承人共同繼承被繼承人之債權，固屬
      繼承人公同共有；然繼承人共同繼承被繼承人之債務者，
      僅係負連帶責任而已，該繼承之債務並非各繼承人公同共
      有。復按繼承之標的固含積極遺產及消極遺產，惟遺產分
      割之標的，應僅有積極遺產而言，種類則含有物權、準物
      權及債權，即有動產、不動產、無體財產權及債權等，至
      消極遺產（債務）則不屬遺產分割之標的，蓋依民法第11
      53條第1項規定，被繼承人之債務（消極遺產）係由繼承
      人負連帶清償責任，尚非屬得為分割之標的。查本件縱認
      原告於被繼承人李清溪生前有為其支出醫療費用，然原告
      與被繼承人李清溪間為父母子女關係，兩者間屬民法第11
      14條第1款所定應互負扶養義務之親屬，是原告為被繼承
      人李清溪所支出之醫療費用，自屬子女對於父母所盡之扶
      養義務，依法尚無從遺產中扣還之理；又原告所支出之被
      繼承人李清溪之喪葬費用，該部分既係在被繼承人李清溪
      死後支出，性質上明顯非屬被繼承人李清溪生前所負之債
      務，即非被繼承人李清溪之消極遺產，是原告若有代其他
      扶養義務人及繼承人先行墊付上開醫療費用及喪葬費用，
      本應依不當得利等規定，向其他扶養義務人或繼承人請求
      返還應分擔之部分，並非本件審理範圍。且退步言之，縱
      認前開原告所支付之醫療費用及喪葬費用均屬消極遺產，
      依上開說明，遺產分割之標的，應僅有積極遺產而言，至
      消極遺產（債務）則不屬遺產分割之標的，是稽之上開說
      明，原告所主張之醫療費用及喪葬費用顯非本件遺產分割
      之範圍。
    (2)再者，按關於遺產管理、分割及執行遺囑之費用，由遺產
      中支付之。但因繼承人之過失而支付者，不在此限，民法
      第1150條定有明文。依諸上開民法第1150條之規定，得由
      遺產中支付之繼承費用，限於遺產管理、分割及執行遺囑
      之費用，喪葬費用則不在其列。而雖依遺產及贈與稅法第
      17條第1項第10款規定，被繼承人之喪葬費用，應自遺產
      總額中優先扣除，免徵遺產稅，然遺產及贈與稅法所規範
      者係稅法上應納稅捐之範疇，其所以規定喪葬費用得自遺
      產中扣除，實含有予繼承人稅捐優惠之寓意，且該條款亦
      規定其數額以100萬元計算，並非代墊支出喪葬費用之繼
      承人所有喪葬費用之支出均得自遺產中扣除，自無法據以
      解為代墊支出喪葬費用之繼承人，得主張自遺產中先行扣
      還其所代墊之喪葬費用。
    (3)基上，原告所支出被繼承人李清溪生前之醫療費用及死後
      之喪葬費用，既非本件分割遺產範圍，亦非為繼承費用之
      一部，而應自被繼承人之遺產中先行扣還，是本院關於原
      告所主張之醫療費用及喪葬費用即無審酌必要。
    3.原告收受之奠儀非本件遺產分割之範圍：
      本件被告雖抗辯被繼承人李清溪逝世後舉辦喪禮所收之奠
      儀，應列入遺產而為分配云云，惟查奠儀乃被繼承人死後
      ，在世之繼承人自親友故舊處所收之禮金，致送奠儀之人
      之所以致送在世之繼承人奠儀，衡情自係針對在世之繼承
      人所為人情世故之往來應酬，收取奠儀之人日後亦有禮尚
      往來之儀節需求，故奠儀之收入自非被繼承人之遺產，被
      告主張奠儀應列入遺產而為分配，自乏可採。
    4.綜上，本件本院應分割之被繼承人李清溪遺產範圍，應為
      附表編號1至11所示之不動產及存款。
（四）又按公同共有物分割之方法，除法律另有規定外，應依關
      於共有物分割之規定；又以原物為分配時，如共有人中有
      未受分配，或不能按其應有部分受分配者，得以金錢補償
      之，民法第830條第2項及824條第3項定有明文。另按裁判
      分割共有物訴訟，為形式之形成訴訟，其事件本質為非訟
      事件，故法院定共有物之分割方法，雖應斟酌當事人之聲
      明、共有物之性質、經濟效用及全體共有人之利益等公平
      決之，然不受當事人聲明之拘束。經查：
    1.就被繼承人李清溪所遺留如附表除編號11所示存款以外之
      不動產價值，兩造均同意土地部分以土地公告現值為計算
      ，房屋部分則依國稅局核定之價值為準，本院爰以上開兩
      造所不爭執之遺產價值，作為本件遺產分割之計算基準，
      先予敘明。
    2.本院審酌被繼承人李清溪於生前既已預立分割遺囑，縱被
      繼承人即遺囑人李清溪於生前以遺囑自由處分其遺產，業
      已侵害到被告之特留分，然本院為尊重被繼承人李清溪生
      前處分遺產之真意，爰依被繼承人李清溪生前所立遺囑之
      意旨，將如附表編號1至8所示之土地及附表編號9所示之
      建物，均分歸由原告取得。
    3.再者，附表編號10所示未保存登記建物，因係坐落於前開
      被告所取得如附表編號13所示之臺南縣歸仁鄉○○○段43
      7地號土地上，為使地上物與所坐落土地之產權統一，以
      避免繼承人間將來又因該未保存登記建物之使用而另起紛
      爭，故將附表編號10所示未保存登記建物分歸為被告所有
      。
    4.另因原告依前開分配方式分得如附表編號1至8所示部分（
      臺南縣歸仁鄉○○○段20地號土地，即重測前之臺南縣歸
      仁鄉○○段334之1地號土地：1,238,885元；臺南縣歸仁
      鄉○○○段19地號土地，即重測前之臺南縣歸仁鄉○○段
      334之2地號土地：459,273元；臺南縣歸仁鄉○○○段417
      之7地號土地：2,114,376元；臺南縣歸仁鄉○○○段417
      之8地號土地：2,072,386元；臺南縣歸仁鄉○○○段417
      之15地號土地：1,784,439元；臺南縣歸仁鄉○○○段418
      地號土地：2,620,800元；臺南縣歸仁鄉○○○段418之2
      地號土地：2,494,800元；臺南縣歸仁鄉○○○段418之3
      地號土地：529,200元；門牌號碼為臺南縣歸仁鄉○市村
      ○○○路46號之臺南縣歸仁鄉○○○段170號建號建物：
      307,000元，總計為13,621,159元），業已超出其應繼分
      （被繼承人李清溪遺留如附表1至13所示遺產共值15,932,
      370元，原告依其4分之3應繼分應分得之數額為11,949,27
      7.5元，計算式15,932,370÷4×3＝11,949,277.5），是
      除被繼承人李清溪所遺留之如附表編號11所示臺南縣歸仁
      鄉農會帳號0000000號之存款430,763元應分歸被告外，而
      另就被告不能依其特留分比例分配之1,671,882元｛計算
      式15,932,370÷4－（694,848＋1,174,800＋430,763＋10
      ,800）＝1,671,882，元以下4捨5入｝部分，併依民法第
      824條第3項之規定，由原告以金錢補償被告特留分不足額
      部分。
（五）末按分割遺產之訴，係必要共同訴訟，原、被告之間本可
      互換地位，且兩造均蒙其利，是本院認本件之訴訟費用應
      由兩造依其應繼分之比例負擔訴訟費用，較為公允，爰諭
      知如主文第2項所示。
四、結論：本件原告之訴為有理由，依民事訴訟法第80條之1，
    判決如主文。
中    華    民    國    99    年    6     月    17    日
                    家事法庭      法  官  楊佳祥
以上為正本係照原本作成。
如對本判決上訴，須於判決送達後20日內，向本院提出上訴狀，
同時表明上訴理由（須附繕本）。
中    華    民    國    99    年    6     月    17    日
                                  書記官  葉芳如
 附表：
┌─┬─┬─────────┬─────┬──────┐
│編│種│     遺產明細     │  持分    │財產價值    │
│號│類│                  │          │            │
├─┼─┼─────────┼─────┼──────┤
│1 │土│臺南縣歸仁鄉○○段│1459/4048 │1,238,885 元│
│  │地│西段20地號        │          │            │
│  │  │（重測前地號：臺南│          │            │
│  │  │縣歸仁鄉○○段334 │          │            │
│  │  │之1）             │          │            │
├─┼─┼─────────┼─────┼──────┤
│2 │土│臺南縣歸仁鄉○○段│1459/4048 │459,273元   │
│  │地│西段19地號        │          │            │
│  │  │（重測前地號：臺南│          │            │
│  │  │縣歸仁鄉○○段334 │          │            │
│  │  │之2）             │          │            │
├─┼─┼─────────┼─────┼──────┤
│3 │土│臺南縣歸仁鄉歸仁北│1/1       │2,114,376 元│
│  │地│段417-7地號       │          │            │
├─┼─┼─────────┼─────┼──────┤
│4 │土│臺南縣歸仁鄉歸仁北│1/1       │2,072,386 元│
│  │地│段417-8地號       │          │            │
├─┼─┼─────────┼─────┼──────┤
│5 │土│臺南縣歸仁鄉歸仁北│1/1       │1,784,439 元│
│  │地│段417之15地號     │          │            │
├─┼─┼─────────┼─────┼──────┤
│6 │土│臺南縣歸仁鄉歸仁北│1/1       │2,620,800 元│
│  │地│段418地號         │          │            │
├─┼─┼─────────┼─────┼──────┤
│7 │土│臺南縣歸仁鄉歸仁北│1/1       │2,494,800 元│
│  │地│段418之2地號      │          │            │
├─┼─┼─────────┼─────┼──────┤
│8 │土│臺南縣歸仁鄉歸仁北│1/1       │529,200元   │
│  │地│段418之3地號      │          │            │
├─┼─┼─────────┼─────┼──────┤
│9 │建│臺南縣歸仁鄉歸仁北│1/1       │307,000元   │
│  │物│段170號建號       │          │            │
│  │  │（臺南縣歸仁鄉後市│          │            │
│  │  │村民權北路46號）  │          │            │
├─┼─┼─────────┼─────┼──────┤
│10│建│臺南縣歸仁鄉後市村│1/1       │10,800元    │
│  │物│中山路2段261巷1號 │          │            │
│  │  │（未辦保存登記）  │          │            │
├─┼─┼─────────┼─────┼──────┤
│11│存│臺南縣歸仁鄉農會  │          │430,763元   │
│  │款│                  │          │            │
├─┼─┼─────────┼─────┼──────┤
│12│土│臺南縣歸仁鄉○○段│1/1       │694,848元   │
│  │地│西段21地號        │          │            │
│  │  │（重測前地號：臺南│          │            │
│  │  │縣歸仁鄉○○段334 │          │            │
│  │  │地號）            │          │            │
├─┼─┼─────────┼─────┼──────┤
│13│土│臺南縣歸仁歸仁北段│1/2       │1,174,800 元│
│  │地│437地號           │          │            │
├─┴─┴─────────┴─────┴──────┤
│被繼承人李清溪遺留遺產總額為15,932,370元            │
└──────────────────────────┘

司法院資訊處製作；財團法人民間司法改革基金會備份。
